【裁判字號】    90,重訴,414
【裁判日期】    920731
【裁判案由】    撤銷贈與行為等
【裁判全文】
臺灣士林地方法院民事判決  九十年度重訴字第四一四號
    原      告    中華商業銀行股份有限公司
    法定代理人    甲○○
    訴訟代理人    紀鎮南律師
    複  代理人    王上律師
    被      告    乙○○     住台北縣汐止市○○路○段六一七號三一樓之六
                  丁○○     住台北縣汐止市○○街八巷五弄一號
    兼右二人
    訴訟代理人    丙○○     住台北市○○路二巷一號三樓
右當事人間撤銷贈與行為等事件，本院判決如左：
    主    文
被告丙○○、乙○○間，於民國九十年一月三十一日就被告丙○○所有，如附表所示
，坐落台北縣汐止市○○○段叭嗹港口小段二三六之０一三二地號（地目為建，面積
為一百八十平方公尺，權利範圍全部）及其地上一八三建號建物（即門牌號碼台北縣
汐止市○○街八巷五弄一號加強磚造一、二層樓房，面積一四八點四四平方公尺，附
屬建物二十四點二四平方公尺）所有權全部所為之贈與行為暨所有權移轉行為，應予
撤銷。
被告乙○○應將前項土地暨建物，於民國九十年三月一日台北縣汐止地政事務所收件
，字號汐地字第０三九四九０號，於民國九十年三月六日以夫妻贈與為原因所為之所
有權移轉登記，予以塗銷，回復所有權登記為被告丙○○所有。
確認被告丁○○對於被告丙○○所有，如附表所示土地及建物所有權全部，於民國八
十九年十月二十一日以台北縣汐止地政事務所收件字號汐地字第三一六九五０號，於
同年十月二十六日登記，所設定權利價值本金最高限額新台幣壹仟萬元之抵押權及抵
押債權均不存在。
被告丁○○應將前項抵押權登記予以塗銷。
訴訟費用由被告負擔。
    事實及理由
一、原告起訴主張：
（一）訴外人鴻溢有限公司（以下簡稱鴻溢公司）於民國八十九年四月二十四日，邀
      同被告丙○○及訴外人李必粹、李必達為連帶保證人，向原告借款三筆，總金
      額共計新台幣（以下同）一千萬元，借期自八十九年四月二十八日起至九十年
      四月二十八日止，為期一年，每月付息一次，到期還本，並簽立放款借據，惟
      借款人鴻溢公司僅繳納利息至八十九年九月二十七日止，之後即不依約繳納利
      息，依放款借據第六條規定，全部債務應視為到期，應一次清償全部本息，截
      至九十年三月三十日止，尚結欠本金一千萬元，有放款客戶還款繳息查詢單可
      稽，借款人鴻溢公司與連帶保證人即被告丙○○就所欠前揭債務應連帶負清償
      責任。詎被告丙○○在前揭債務未清償之際，為逃避原告追償，竟於九十年一
      月三十一日與其妻即被告乙○○訂立夫妻贈與契約，將如附表所示被告丙○○
      所有之前開土地及房屋，以夫妻贈與為原因，贈與被告乙○○，並於同年三月
      六日辦妥所有權移轉登記，致原告不能就如附表所示之不動產追償，被告丙○○所為之無償行為，顯已侵害原告債權之求償，自屬詐害原告債權之行為，依
      民法第二百四十四條第一項、第四項前段規定，原告自得請求撤銷被告丙○○
      、乙○○間所為之贈與行為及所有權移轉登記之行為，並回復所有權登記為被
      告丙○○所有。並據此聲明請求判決如主文第一、二項所示。又：
  １、被告丙○○、丁○○係兄弟關係，因被告丙○○擔任訴外人鴻溢公司向原告借
      款一千萬元之連帶保證人，竟於借款人於八十九年九月二十七日違約不清償本
      息後，與丁○○通謀而虛偽製造假債權，於八十九年十月二十一日，就被告丙○○所有，如附表所示之前開不動產，設定虛偽之第二順位權利價值本金最高
      限額一千萬元抵押權予被告丁○○，被告丙○○顯係於依法應對原告負連帶清
      償責任後，為免其所有如附表所示之土地及建物遭受原告強制執行，乃與被告
      丁○○為此通謀虛偽之意思表示，實則渠二人間並無債權債務關係，被告之行
      為，已嚴重侵害原告之債權，致原告私法上之地位有受侵害之危險，原告自有
      請求確認被告丙○○、丁○○間抵押權及抵押債權均不存在之必要。況被告丙○○於八十九年十月二十六日，先就如附表所示之不動產，與被告丁○○辦妥
      前開抵押權設定登記後，再於九十年三月六日，以夫妻贈與為原因，將其所有
      上開不動產辦妥所有權移轉登記予其配偶即被告乙○○，惟依民法第八百六十
      七條但書之規定，不動產所有人設定抵押權後，將不動產讓與他人者，其抵押
      權不因此受影響，故被告丙○○雖將系爭不動產所有權讓與其妻即被告乙○○
      ，惟因仍有抵押權存在，故對受贈人並無實益，衡情更可見被告丙○○與丁○○間抵押權設定之行為係屬通謀虛偽意思表示，為無效之法律行為，其擔保之
      抵押債權，更自始不存在。
  ２、被告丙○○與丁○○虛偽設定上開債權，使原告無法就被告丙○○所有之前開
      不動產進行強制執行獲償，顯係故意侵害原告之債權，依最高法院七十三年台
      抗字第四七二號判例，原告自可依侵權行為之法則，請求被告丁○○塗銷其就
      如附表所示土地之第二順位抵押權登記。
  ３、本件為消極確認之訴，應由被告負舉證責任。
  ４、依民法第八十七條第一項、第一百八十四條第一項、第二百十三條第一項、最
      高法院七十三年台抗字第四七二號判例，起訴聲明請求判決：(1)確認被告丁○○對於被告丙○○所有，如附表所示土地及建物所有權全部，於八十九年十月
      二十一日以台北縣汐止地政事務所收件字號汐地字第三一六九五０號，於同年
      十月二十六日登記，所設定權利價值本金最高限額一千萬元之抵押權及抵押債
      權均不存在。(2)被告丁○○應將前項抵押權登記予以塗銷。
二、被告均辯稱：
（一）原告所指鴻溢公司向原告借款、被告丙○○擔任連帶保證人、如附表所示土地
      原為被告丙○○所有，於八十九年十月二十六日設定本金最高限額一千萬元之
      第二順位抵押權予被告丁○○（被告丙○○之弟）、九十年三月六日以夫妻贈
      與為原因移轉所有權登記予被告乙○○（被告丙○○之妻）等情，確屬真正。
（二）被告丁○○對被告丙○○確實有債權存在：被告丙○○、丁○○之父羅樹藻於
      七十六年間去世，遺留台北市○○街二三二巷八十一號一樓房屋及其坐落基地
      （台北市○○區○○段二小段二三四號土地之應有部分），由被告丙○○、丁○○及母親齊大文三人共同繼承，由被告丙○○全權處理，七十八年間與住安
      建築股份有限公司合建，分配取得台北市○○區○○路六段十五巷內太陽磁場
      大廈Ｄ棟八樓及地下層停車位編號第二十九號，及同大樓Ｂ棟四樓二七點一三
      坪之建物，被告丙○○將之出售，分別得款七百六十萬元、一千九百萬元，共
      二千六百六十萬元，平均每人應得八百八十六萬六千六百六十六元，因當時被
      告丁○○及外人齊大文均未要求分配售屋款，該款遂由被告丙○○保管，丙○○將該款用於繳付八十三年六月六日簽約購置之台北市○○○路○段二三四號
      十五樓之三房屋之自備款及貸款共一千二百八十八萬元，另陸續投資於鴻溢公
      司約五百萬元，目前可得憑據者，有清償貸款六百九十萬元之台北市銀行松柏
      分行送款簿存根、投資鴻溢公司之支票存送款單五紙，計三百四十五萬元。多
      年來，被告丁○○工作正常、收入穩定，一直未要求分配其應得之款項，至八
      十九年十月間見丙○○投資業務擴大，擔心影響其權益，方要求分配，被告丙○○一時無法籌措資金，雙方經協商後約定丙○○應交付之金額為原應分配款
      八百八十六萬六千六百六十六元，加上利息後以總額一千萬元計算，暫借與丙○○週轉，丙○○應於鴻溢公司財務狀況改善後，儘速清償，並於八十九年十
      月二十一日以系爭不動產設定本金最高限額一千萬元之抵押權予丁○○，以資
      擔保，詎鴻溢公司財務持續惡化，眼見籌錢無望，丙○○原擬將系爭不動產過
      戶予丁○○抵償，惟被告丙○○之妻乙○○反對，要求將房地過戶予伊，由其
      代被告丙○○處理債務，故發生原告所指之設定抵押權、移轉所有權行為。
（三）和住安建築股份有限公司合售之太陽磁場Ｄ棟四樓，係以住安建築股份有限公
      司名義賣出，發票是開給買方，並未開發票給被告丙○○、丁○○，售屋款以
      支票給付，其中三張台北市銀行仁愛分行支票直接支付購買南京東路五段二三
      四號十五樓之三，其餘款項均存入被告乙○○所有，合作金庫松興支庫０八九
      中，由此帳戶再轉支付購買前揭南京東路房屋之一、二期房款，及八十三年六
      月三十日代償還台北銀行敦化分行之貸款三百萬零八千二百八十五元，惟已無
      法取得八十三年間之交易明細；被告丙○○以新購之南京東路五段二三四號十
      五樓之三房地向台北銀行貸款，於八十三年七月十三日撥款七百九十萬元至被
      告丙○○台北銀行西松分行000000000000號帳戶，以支付購屋尾
      款四百九十八萬五千元，再於八十四年六月十七日償還六百九十萬元，八十五
      年七月十三日償還剩餘之一百萬元；太陽磁場Ｄ棟八樓及停車位售予訴外人張
      芳銘，所付支票均由被告乙○○於合作金庫松興支庫00000000000
      00號帳戶託收，由八十三年七月間至八十四年二月收齊所有價款，陸續由此
      帳戶中支付裝修費用或轉至其他帳戶或投資或償還借款；被告丙○○購買南京
      東路五段二三四號十五樓之三是八十三年七月匯款給鴻溢股份有限公司是八十
      三年八月至八十四年二月間，被告丙○○為薪水階級，其妻即被告乙○○當時
      為家庭主婦，兩人並無其他大額收入，若非賣出共同繼承之房屋，實無能力進
      行上述共計一千八百多萬元之投資；三處房屋買賣所用銀行帳戶有二，其一為
      被告乙○○於合作金庫松興支庫0000000000000號帳戶，另一為
      被告丙○○台北銀行西松分行000000000000號帳戶，由於被告丙○○、乙○○夫婦並無記帳習慣，資金往來明細無法一一說明。被告丙○○、
      乙○○並無大額金錢匯入被告丁○○名下任何帳戶，丁○○名下也無任何不動
      產，足以證明被告丙○○並未給付被告丁○○應得之售屋款八百八十六萬六千
      六百六十六元，如原告無法證明被告丙○○、乙○○曾匯款予被告丁○○，即
      可證明丙○○、丁○○確有債權債務關係存在。
（四）如附表所示之系爭不動產設定之第一順位抵押權已經全數清償完畢，只是未辦
      理塗銷登記；系爭不動產係交由被告丁○○使用，在被告丙○○財務發生困難
      之際，當然先保障親人的債權。
（五）被告丙○○另表示：抵押債權數額一千萬元，是因為原應分配款為八百多萬元
      ，因為過了很多年，所以抓個大概算一千萬元，兄弟間沒有談到利息的事，被
      告丁○○表示如果還不出錢來就將如附表所示之系爭房子給他，被告丙○○、
      丁○○間並無書立任何債權憑證，只是口頭約定；抵押權設定的他項權利證書
      在被告丁○○處；第一順位抵押權人臺灣銀行的債務已經清償，被告丙○○亦
      將塗銷所需資料交予被告丁○○，是被告丁○○自己覺得不急著辦理塗銷；當
      初售屋款項交由被告丙○○處理，依訴外人齊大文的意思，是指被告丙○○可
      以動支，但日後仍須歸還被告丁○○。
（六）被告丁○○另表示：被告丁○○曾提及是否應分配售屋所得款項，訴外人即被
      告丙○○、丁○○之母表示被告丁○○還太年輕（三十歲），該款項先由被告
      丙○○保管，等被告丁○○自己的小孩大了，可以自己運用了，再拿回來；被
      告丁○○及妻子均有擁有不動產；設定抵押權之他項權利證明書在被告丙○○
      處；被告丙○○、丁○○未曾結算，亦無債權憑證，僅口頭約定；不知道如附
      表所示之系爭不動產有第一順位的抵押權設定，亦不知有否塗銷。不清楚售屋
      款項交由被告丙○○處理的性質為單純保管或代為投資，只知道時間到了就把
      錢拿回來，亦不記得有否同意被告羅彥使用該筆款項。
（七）並均聲明請求判決：原告之訴駁回，如受不利判決，願供擔保請求宣告免為假
      執行。
三、原告主張訴外人鴻溢公司於八十九年四月二十四日，邀同被告丙○○及訴外人李
    必粹、李必達為連帶保證人，向原告借款三筆，總金額共計一千萬元，約定借期
    自八十九年四月二十八日起至九十年四月二十八日止，為期一年，每月付息一次
    ，到期還本，並簽立放款借據，惟借款人鴻溢公司僅繳納利息至八十九年九月二
    十七日止，之後即不依約繳納利息及本金，其全部債務已視為到期，截至九十年
    三月三十日止，尚結欠本金一千萬元；如附表所示坐落台北縣汐止市○○○段叭
    嗹港口小段二三六之０一三二地號土地及其地上一八三建號建物原為被告丙○○
    所有，被告丙○○先於八十九年十月二十一日以前開不動產，設定本金最高限額
    一千萬元之第二順位抵押權予其弟即被告丁○○；嗣於九十年一月三十一日與其
    妻即被告乙○○訂立夫妻贈與契約，將如附表所示被告丙○○所有之前開土地及
    房屋，以夫妻贈與為原因，贈與被告乙○○，並於同年三月六日辦妥所有權移轉
    登記等情，業據提出放款借據、放款客戶還款繳息查詢單各三紙、戶籍謄本一紙
    、土地建物異動清冊、土地登記謄本、建物登記謄本各二件（本院卷一，第十九
    頁至第三十一頁參照）附卷足憑，且為被告所不否認，應堪信為真實。
四、被告主張被告丙○○、丁○○之父羅樹藻於七十六年間去世，遺留台北市○○街
    二三二巷八十一號一樓房屋及其坐落基地（台北市○○區○○段二小段二三四號
    土地之應有部分），由被告丙○○、丁○○及母親齊大文三人共同繼承，嗣與住
    安建築股份有限公司合建，分配取得台北市○○區○○路六段十五巷內太陽磁場
    大廈Ｄ棟八樓及地下層停車位編號第二十九號，及同大樓Ｂ棟四樓二七點一三坪
    之建物，嗣出售分別得款七百六十萬元、一千九百萬元之情，業據提出羅樹藻之
    除戶戶籍謄本（本院卷一，第七十二頁參照）、協議書（本院卷一，第七十三頁
    至第七十四頁參照）、不動產買賣契約書（本院卷一，第七十五頁至第七十六頁
    背面參照）為憑；被告主張前開合建、出售事宜均由被告丙○○全權處理，且因
    被告丁○○及訴外人齊大文均未要求分配售屋款，該款遂由被告丙○○保管，丙○○將之用於繳付八十三年六月六日簽約購置之台北市○○○路○段二三四號十
    五樓之三房屋之自備款及貸款共一千二百八十八萬元，另陸續投資於鴻溢公司約
    五百萬元，目前可得憑據者，有清償貸款六百九十萬元之台北市銀行松柏分行送
    款簿存根、投資鴻溢公司之支票存送款單五紙，計三百四十五萬元等情，亦據提
    出不動產買賣契約書、付款清冊、台北市銀行松柏分行送款簿存根（參見本院卷
    一，第七十七頁至第八十頁）、台北銀行支票存款送款單存根等件（本院卷第八
    十七頁正、反面參照）為憑。原告固不爭執上開書證之真正，惟主張依該書證，
    尚不足證明被告丙○○對被告丁○○負有何債務等語。
五、原告為被告丙○○之債權人，被告丙○○之財產狀況，對原告之受償情形甚有影
    響，故原告提起確認被告丁○○對丙○○之抵押權及抵押債權不存在之訴，有確
    認利益，合先敘明。
六、就被告丙○○、丁○○間抵押權及抵押債權部分：
（一）經查：依被告所提之協議書（本院卷一，第七十三頁以下）、不動產買賣契約
      書（本院卷一，第七十五頁以下），固可認定被告丙○○、丁○○與訴外人齊
      大文曾共同出售與訴外人住安建築股份有限公司合建取得之台北市○○區○○
      段二小段二三四地號土地及其上建物（八樓Ｄ棟五三點０九坪，四樓Ｂ棟二七
      點一三坪），得款共計二千六百六十萬元（各為一千九百萬元、七百六十萬元
      ），惟尚未能證明前開房屋、土地之出售、取款事宜悉歸被告丙○○處理，或
      被告丙○○未將所得款項分配予共同出售人被告丁○○、訴外人齊大文之情；
      被告丙○○雖提出其向訴外人鍾麗珍以總價一千二百八十八萬元，買受門牌號
      碼台北市○○○路○段二三四號五樓之三房屋及其基地之不動產買賣契約書（
      本院卷一，七十七頁以下），及匯款予鴻溢公司之支票存款送款單五紙，（本
      院卷一，第八十七正面、背面），主張伊將應分配而未分配予被告丁○○、訴
      外人齊大文之款項，用於購置前開南京東路房屋並投資鴻溢公司云云，惟依被
      告所提資料，僅能證明被告丙○○有買受房屋、投資鴻溢公司之情，尚未能認
      定其置產、投資行為之資金來源與出售台北市○○區○○段二小段二三四地號
      土地及其上建物有何因果關係，更無法據以認定被告丙○○對被告丁○○負有
      何債務。
（二）被告丙○○自承以新購之南京東路五段二三四號十五樓之三房地，向台北銀行
      貸款，於八十三年七月十三日撥款七百九十萬元，嗣於八十四年六月十七日償
      還六百九十萬元，八十五年七月十三日清償一百萬元，並提出存摺影本參照（
      見本院卷一，第一百二十頁至第一百二十二頁）。如被告丙○○因未分配售屋
      款項予被告丁○○、訴外人齊大文，而因此對渠等負債務並得以支配運用全部
      售屋款項二千六百六十萬元，則豈有再向台北銀行貸款之必要？益見被告所辯
      不足採信。
（三）被告丙○○、丁○○二人於本院九十二年七月九日言詞辯論期日（參見本院卷
      二，第二六四頁至第二七三頁）到庭陳述，經詢及如何算出一千萬元之債權額
      及利息若干等情時，被告丙○○泛稱：「原始是八百多萬元，過了這麼多年所
      以抓個大概一千萬元，沒有談利息」等語，被告丁○○更僅表示「錢的事我完
      全不知道，我都是聽我媽媽的意思」，被告所主張之欠款數額高達八百多萬元
      ，且歷數年未償還，竟未約定利息計算方式，而泛稱「抓個大概」決定債權額
      ，與常情實有不符，已難相信被告二人間有何債權債務關係存在；就被告丁○○對如附表所示土地之抵押權他項權利證明書，究竟是何人持有中，兩人之陳
      述亦有不同，惟按他項權利證明書係用以證明抵押權存在之文書，重要性非低
      ，若被告丁○○確實有抵押權及抵押債權存在之情，當無如此輕忽之理；再就
      系爭不動產有設定第一順位抵押權之事實，被告丙○○表示丁○○知情，且陳
      稱「我之前有把塗銷的東西放在我弟弟那裡，我弟弟覺得不急著去塗銷，所以
      我就沒有去塗銷。」惟被告丁○○則表示不知道有設定第一順位抵押權及已否
      塗銷之情，兩人之供述已有相違，況若被告丁○○對丙○○果有債權存在並設
      定抵押物權，則抵押物是否經他債權人設定前順位抵押權，及該抵押債權之清
      償情形，將深切影響被告丁○○債權未來之受償狀況，被告丁○○當無可能絲
      毫未加關切，益可質疑渠等關於債權存在之主張；又丙○○、丁○○、齊大文
      於八十三年間出售房屋時，丁○○年已三十歲，亦已生有一女（本院卷二，第
      二一三頁參照，其女出生年次為八十三年），依社會常情，年滿三十歲，已結
      婚生子之成年男性，當不致被認為沒有自行運用金錢的能力與需要，故被告丁○○所稱其母認為伊當時太年輕，不夠成熟，待其子女長大，（丁○○）可以
      自行運用金錢時再交付該售屋款項云云，即與社會常情相悖，難以採信；況被
      告丙○○、丁○○亦均自承不清楚「丙○○拿該筆錢」之性質為何，故縱使被
      告所主張未將售屋款分配予被告丁○○，而由被告丙○○使用之情為真，亦可
      能係基於委任（投資）、贈與等其他法律關係，而未可遽認消費借貸關係之存
      在。
（四）按當事人主張有利於己之事實者，就事實應負舉證之責任，民事訴訟法第二百
      七十七條前段定有明文，又主張消極之事實而在客觀上無法積極證明者，其舉
      證責任移轉於他方當事人，亦為舉證責任分配原則之一。次按確認法律關係不
      存在之訴，如被告主張其法律關係存在時，應由被告負舉證責任，最高法院四
      十二年台上字第一七０號判例可資參照。綜上說明，被告丙○○、丁○○就其
      主張二人間有借貸關係之情，其供述相互矛盾，復與常情相悖離，且無法就其
      二人間有債權債務關係之積極事實舉證以實其說，其所辯均不足採信。被告丙○○、丁○○間之消費借貸債權既不存在，則擔保該債權之抵押權（抵押物為
      附表所示土地及建物所有權全部，於八十九年十月二十一日以台北縣汐止地政
      事務所收件字號汐地字第三一六九五０號，於同年十月二十六日登記設定，權
      利價值本金最高限額一千萬元）亦失所附麗，原告訴請塗銷該抵押權設定，即
      有理由。
七、就被告丙○○、乙○○間贈與關係部分：復按債務人所為之無償行為，有害及債
    權者，債權人得聲請法院撤銷之，民法第二百四十四條第一項著有明文。被告丙○○對原告尚有一千萬元之連帶保證債務未清償，業為兩造是認，被告丙○○雖
    辯稱原告業已查扣每月薪水三分之一受償云云，惟被告丙○○自承為受薪階級，
    且其年收入未逾一百五十萬元（本院卷一，第一四五頁至第一五七頁參照），縱
    以一百五十萬元計算被告丙○○之年所得，原告每年亦僅得受償五十萬元，欲全
    數清償一千萬元債權實有困難，且費時甚久，足見被告丙○○將如附表所示系爭
    土地以夫妻贈與為原因，無償移轉所有權登記予被告乙○○行為，已妨礙原告債
    權之行使，而害及原告之債權，原告聲請撤銷被告丙○○、乙○○間之無償贈與
    行為，自非無據；被告丙○○、乙○○間夫妻贈與之無償行為既應予撤銷，而系
    爭土地又已由被告丙○○移轉所有權登記予被告乙○○，則原告請求塗銷該所有
    權移轉登記，亦有理由，應予准許。
八、原告並未為假執行之聲請，則被告聲明表示願供擔保請求免為假執行，即無庸審
    酌。
九、本件事證已臻明確，兩造其餘主張舉證及攻擊防禦方法，於判決結果無影響，無
    庸一一審究，附此敘明。
十、據上論結，原告之訴為有理由，依民事訴訟法第七十八條、第八十五條第一項前
    段，判決如主文。
中      華      民      國    九十二    年      七      月    三十一    日
                                    臺灣士林地方法院民事第二庭
~B法      官  王怡雯
右為正本係照原本作成。
如對本判決上訴須於判決送達後廿日內向本院提出上訴狀。
中      華      民      國    九十二    年      八      月      六      日
~B法院書記官  丁梅芬


司法院資訊處製作；財團法人民間司法改革基金會備份。
